臺灣高等法院刑事判決
110年度上訴字第3652號
上  訴  人  
即  被  告  陳夢琴



上列上訴人即被告因詐欺等案件，不服臺灣桃園地方法院110年
度審金訴字第439號，中華民國110年10月26日第一審判決（起訴
案號：臺灣桃園地方檢察署110年度偵字第10828號），提起上訴
，本院判決如下：
    主  文
上訴駁回。
    事  實
一、陳夢琴依其身為成年人之智識程度及社會生活經驗，已預見
    在一般正常情況下，若提供金融帳戶予他人使用，並依指示
    提領款項後轉交，極有可能係為他人收取詐欺犯罪所得，且
    足以掩飾、隱匿該等詐欺犯罪所得之來源及去向，竟因需錢
    孔急，基於縱使如此亦不違背其本意之不確定故意，透過真
    實姓名年籍不詳、小名「Huyen」之成年友人介紹，認識真
    實姓名年籍不詳之越南籍成年男子（下稱A男）後，陳夢琴
    即與「Huyen」、A男及真實姓名年籍不詳、使用LINE暱稱「
    LiWang」之成年男子（下稱B男）共同意圖為自己不法之所
    有，基於3人以上詐欺取財及洗錢之不確定犯意聯絡，由陳
    夢琴於民國109年7月間某日，將其不知情同居人高玉翰（業
    經檢察官為不起訴處分確定）申辦之中國信託商業銀行股份
    有限公司（下稱中信銀行）第000000000000號帳戶（下稱中
    信銀行帳戶）帳號，提供予A男，再由B男於109年7月28日上
    午10時許前之某時，以LINE通訊軟體與成年人陳蘭芬聯絡，
    佯稱係陳蘭芬友人，因包裹卡關需要匯款疏通云云，致陳蘭
    芬陷於錯誤，於109年9月14日上午9時53分許，依B男指示，
    匯款新臺幣（下同）30萬元至中信銀行帳戶，款項旋由陳夢
    琴出面提領後交予A男，並分得其中15萬元。嗣陳蘭芬發覺
    有異，經報警處理，始循線查悉上情。
二、案經陳蘭芬訴由新北市政府警察局三峽分局報請臺灣桃園地
    方檢察署檢察官偵查起訴。
    理  由
一、證據能力方面：
　㈠按被告以外之人於審判外之言詞或書面陳述，除法律有規定
    者外，不得作為證據，刑事訴訟法第159條第1項固定有明文
    。惟被告以外之人於審判外之陳述，雖不符同法第159條之1
    至同條之4之規定，而經當事人於審判程序同意作為證據，
    法院審酌該言詞或書面陳述作成時之情況，認為適當者，亦
    得為證據；又當事人、代理人或辯護人於法院調查證據時，
    知有第159條第1項不得為證據之情形，而未於言詞辯論終結
    前聲明異議者，視為有前項之同意，同法第159條之5第1項
    、第2項亦有明文規定。經查，本判決下列所引用之被告以
    外之人於審判外之陳述，檢察官、上訴人即被告陳夢琴（下
    稱被告）於本院準備程序及審理中，均已表示「證據能力沒
    有意見」等語明確（本院卷第49、67頁），迄本院言詞辯論
    終結前，亦未就證據能力聲明異議；本院審酌該些傳聞證據
    製作時之情況，尚無違法不當及證明力明顯過低之瑕疵，亦
    認以之作為證據要屬適當，爰依刑事訴訟法第159條之5第2
    項之規定，認均有證據能力。
　㈡本判決所引用之非供述證據，並無證據顯示係公務員違背法
    定程序所取得，亦無顯不可信之情況，且經本院於審理期日
    逐一提示而為合法調查，自亦得作為本案認定犯罪事實之證
    據。　　　　　　　
二、認定犯罪事實所憑之證據及理由：
　　訊據被告坦承將高玉翰所申辦之中信銀行帳戶帳號，提供給
    不認識之A男，並提領陳蘭芬匯入之款項後交予A男，因此取
    得15萬元等情不諱，惟矢口否認有何共同詐欺取財及洗錢等
    犯行，辯稱：因為A男同意借伊15萬元，伊才會提供中信銀
    行帳戶之帳號予A男，伊不認識陳蘭芬，是被A男陷害云云（
    本院卷第48、68、69頁）。經查：
　㈠上開犯罪事實，業據被告於原審準備程序、審理時均自白不
    諱（原審卷第42、47頁），核與證人即告訴人陳蘭芬於警詢
    中指述之情節相互吻合（偵查卷第13至17頁），並據證人高
    玉翰證述綦詳（偵查卷第9至11、117、118頁），復有內政
    部警政署反詐騙諮詢專線紀錄表、嘉義市政府警察局第一分
    局北鎮派出所受理詐騙帳戶通報警示簡便格式表、中信銀行
    新臺幣存提款交易憑證、中信銀行109年11月14日中信銀字
    第109224839278728號函暨檢送之中信銀行帳戶開戶資料及
    歷史交易明細存卷可稽（偵查卷第19、31、37、51至57頁）
    。
　㈡依106年6月28日修正施行之現行洗錢防制法第2條第2款、第3
    條第2款規定，掩飾或隱匿刑法第339條犯罪所得之本質、來
    源、去向、所在、所有權、處分權或其他權益者，即構成洗
    錢行為。參諸洗錢防制法第2條修正之立法理由，可知本次
    修正洗錢行為之定義，係因修正前條文對洗錢行為之定義範
    圍過窄，對於洗錢行為之防制與處罰難以有效達成，為擴大
    洗錢行為之定義，以含括洗錢之各階段行為。又洗錢之前置
    犯罪完成，取得財產後所為隱匿或掩飾該財產的真實性質、
    來源、所在地、處置、轉移、相關的權利或所有權之行為，
    固為典型洗錢行為無疑，然於犯罪人為前置犯罪時，即提供
    帳戶供犯罪人作為取得犯罪所得之人頭帳戶，或於其後交付
    犯罪所得款項製造金流斷點，致無法查得犯罪所得流向等，
    均會產生掩飾或隱匿該犯罪不法所得真正去向之洗錢效果。
    是以，依犯罪行為人取得該不法金流之方式，已明顯與洗錢
    防制規定相悖，有意規避洗錢防制規定，為落實洗錢防制，
    避免不法金流流動，自不以提供帳戶為限，亦包括取得款項
    後，將款項交予犯罪組織之其他成員，致無法或難以追查犯
    罪所得去向之洗錢結果。換言之，本次修法既於立法理由中
    明示掩飾不法所得去向之行為亦構成洗錢，則以匯款或提領
    交付現金等方式，致產生掩飾或隱匿不法犯罪所得真正去向
    之行為，亦屬洗錢防制法第14條第1項所規範之洗錢類型（
    最高法院108年台上字第1744號判決意旨參照）。是以被告
    提領陳蘭芬遭詐騙而匯入中信銀行帳戶之款項交予A男，已
    製造金流斷點，致難以追查前揭犯罪所得，足以掩飾或隱匿
    該等犯罪所得之去向，自屬洗錢防制法所規範之洗錢行為。
　㈢現今詐欺犯罪猖獗，詐欺集團成員多利用他人提供之金融帳
    戶，以詐術使被害人匯入款項後，再指示他人出面領款，並
    透過層層轉手方式，掩飾、隱匿贓款之來源、去向，以確保
    犯罪所得，故在一般正常情況下，若提供金融帳戶予他人使
    用，並依指示提領款項後轉交，即甚有可能係為他人收取詐
    欺所得款項，且足以掩飾、隱匿詐欺犯罪所得之來源、去向
    。被告係具備通常事理能力及社會經驗之成年人，對於上情
    當無不知之理，其竟仍將高玉翰之中信銀行帳戶提供予A男
    ，並提領陳蘭芬遭騙匯入之款項後轉交，顯然縱使參與「Hu
    yen」、A男、B男等人之詐欺及洗錢犯行，亦不違背其本意
    ，故被告主觀上有詐欺取財及洗錢之不確定故意，堪予認定
    。
　㈣共同正犯之成立，祇須具有犯意之聯絡，行為之分擔，既不
    問犯罪動機起於何人，亦不必每一階段犯行，均經參與；且
    共同正犯間，非僅就其自己實施之行為負其責任，並在犯意
    聯絡之範圍內，對於他共同正犯所實施之行為，亦應共同負
    責。換言之，共同實施犯罪行為之人，在合同意思範圍以內
    ，各自分擔犯罪行為之一部，相互利用他人之行為，以達其
    犯罪之目的者，即應對於全部所發生之結果，共同負責。另
    共同正犯之意思聯絡，原不以數人間直接發生者為限，即有
    間接之聯絡者，亦包括在內，如甲分別邀約乙、丙犯罪，雖
    乙、丙間彼此並無直接之聯絡，亦無礙於其為共同正犯之成
    立（最高法院34年度上字第862號、32年度上字第1905號、7
    7年度台上字第2135號判決意旨參照）。查現今詐欺集團之
    犯罪型態及模式，自取得人頭帳戶、向被害人行騙、指示被
    害人匯款、提領詐得款項、層轉上繳、朋分贓款等各階段，
    乃需多人縝密分工方能完成，倘其中有任一環節脫落，即無
    法順遂達成其等詐欺取財、避免追查之目的。是以被告提供
    金融帳戶並提款後轉交，雖未自始參與詐欺取財、洗錢之各
    階段犯行，然其主觀上對於自身所分擔者，乃係詐欺取財及
    避免追查所不可或缺之重要環節，已有所預見，業如前述，
    足認被告與「Huyen」、A男、B男在意思合同範圍內，各自
    分擔犯罪行為之一部，並相互利用他人行為以達詐欺取財及
    洗錢之目的，其等就上開犯行確有犯意聯絡及行為分擔，且
    已知共犯包括被告、「Huyen」、A男及B男，人數已達3人以
    上，亦甚為明確。
　㈤綜合上開各項補強證據，足認被告之前揭任意性自白，確與
    事實相符，值堪採信，其有如犯罪事實欄所載之加重詐欺及
    洗錢犯行，已堪予認定。
　㈥被告於偵查及本院準備程序、審理時雖均辯稱：伊沒有詐騙
    陳蘭芬，是向A男借款15萬元卻遭陷害云云。然查，被告於
    本院準備程序、審理時，仍坦承其確實提供高玉翰之中信銀
    行帳戶予A男，並提領陳蘭芬匯入之款項交付A男，而取得其
    中15萬元等情不諱（本院卷第49、50、68、69頁），揆諸前
    揭說明，已足認被告主觀上確有詐欺取財及洗錢之不確定故
    意，且應與「Huyen」、A男、B男同負共犯罪責甚明。再者
    ，苟被告所稱「借款」乙節為真，15萬元之金額不小，被告
    又係透過「Huyen」之介紹而認識A男，雙方並無特別情誼，
    衡情A男必會審慎評估被告之經濟狀況、清償能力、借期長
    短、利息高低等項，甚至要求被告簽立本票、「Huyen」擔
    任連帶保證人等方式，確保自己債權能夠順利獲得清償，始
    會同意貸給，焉有可能如被告於偵查、本院準備程序中所稱
    ：伊不知道A男真實身分，都是用網路聯絡，拿到15萬元後
    ，A男就封鎖伊的通訊帳號，伊也找不到「Huyen」，故未將
    15萬元返還A男（偵查卷第114頁，本院卷第49、50頁），對
    於被告如何償還該15萬元毫不在意，甚至消失無蹤之理？益
    見被告辯稱「借款」云云，明顯悖於常情事理，洵屬其事後
    卸責之虛詞，委無可採。
　㈦從而，本案事證明確，被告之犯行堪予認定。
三、論罪及有關刑之加重減輕事由：
　㈠核被告所為，係犯刑法第339條之4第1項第2款之三人以上共
    同詐欺取財罪，以及洗錢防制法第14條第1項之洗錢罪。
　㈡被告就上開犯行，與真實姓名年籍不詳之成年人「Huyen」、
    A男、B男間，有犯意聯絡及行為分擔，為共同正犯。
　㈢被告以一行為同時觸犯上開2罪名，為想像競合犯，應依刑法
    第55條規定，從較重之三人以上共同詐欺取財罪1罪處斷。
　㈣被告雖與「Huyen」、A男、B男等人共同詐欺取財，惟本案被
    害人只有單一，不能排除僅係為實施此次犯罪而合謀之可能
    ，即尚難遽認其等已組成以實施詐術為手段之具有持續性或
    牟利性之結構性組織，故無庸對被告另論以組織犯罪防制條
    例第3條第1項後段之參與犯罪組織罪，附此敘明。
　㈤按想像競合犯係一行為觸犯數罪名，行為人犯罪行為侵害數
    法益皆成立犯罪，僅因法律規定從一重處斷科刑，而成為科
    刑一罪而已，自應對行為人所犯各罪均予適度評價，始能對
    法益之侵害為正當之維護。因此法院於決定想像競合犯之處
    斷刑時，雖以其中最重罪名之法定刑作為裁量之準據，惟具
    體形成宣告刑時，亦應將輕罪之刑罰合併評價。基此，除非
    輕罪中最輕本刑有較重於重罪之最輕本刑，而應適用刑法第
    55條但書規定重罪科刑之封鎖作用，須以輕罪之最輕本刑形
    成處斷刑之情形以外，則輕罪之減輕其刑事由若未形成處斷
    刑之外部性界限，自得將之移入刑法第57條或第59條之科刑
    審酌事項內，列為是否酌量從輕量刑之考量因子（最高法院
    109年度台上字第3936號判決可資參照）。被告雖曾於原審
    自白洗錢犯行不諱(原審卷第42、47頁），而符合洗錢防制
    法第16條第2項之減刑規定，惟其所犯洗錢罪屬想像競合犯
    之輕罪，尚無從據以減刑，依據前開說明，仍應列為從輕量
    刑之考量因子，亦併予說明。
　㈥刑事審判旨在實現刑罰權之分配正義，故法院對有罪被告之
    科刑，應符合罪刑相當原則，使輕重得宜，罰當其罪，以契
    合社會之法律感情；而加重詐欺案件之犯罪情節未必盡同，
    所造成危害社會程度自屬有異，倘依被告之情狀處以有期徒
    刑，即足懲儆，並可達防衛社會之目的者，非不可依客觀犯
    行與主觀惡性考量其情狀是否有可憫恕之處，適用刑法第59
    條之規定酌量減輕其刑，期使個案裁判之量刑能斟酌至當，
    而符合比例原則（最高法院107年度台上字第2545號判決意
    旨參照）。經查：被告負責提供帳戶並提領款項而參與本案
    詐欺取財犯行，所為誠屬不該，思慮亦有不周，然其並非對
    陳蘭芬實施詐騙之主要角色，卻仍願以30萬元與陳蘭芬達成
    和解，並於110年10月12日原審調解期日以現金一次給付完
    畢，有原審法院110年度附民移調字第589號調解筆錄存卷可
    按（原審卷第37、38頁），可見被告確有悛悔之意，並盡力
    彌補陳蘭芬所受損害，其犯罪情節與「Huyen」、A男、B男
    等人均隱身幕後，使用他人之金融帳戶取得獲利、逃避追緝
    ，又對被害人不聞不問之情形，迥不相同，卻同犯法定最低
    本刑為1年以上有期徒刑之加重詐欺取財罪，依社會通常觀
    念及法律情感，實有情輕法重，在客觀上足以引起一般人同
    情之處，縱使判處法定最低刑度，猶嫌過重，爰依刑法第59
    條之規定減輕其刑。
四、上訴駁回之理由：
　㈠原判決以被告罪證明確，並以被告之行為人責任為基礎，審
    酌被告不思以正當途徑獲取財物，反提供銀行帳戶給不認識
    之人使用，藉此牟取不法報酬，動機不良，手段可議，價值
    觀念偏差，有害社會治安，並致陳蘭芬遭騙匯款，所受之財
    產損失不小；惟被告於原審審理時坦承犯罪，符合洗錢防制
    法第16條第2項之有利量刑因子，並已與陳蘭芬以30萬元達
    成和解，賠償陳蘭芬所受之全部損害完畢；兼衡被告自陳大
    學畢業，從事作業員，薪水約2萬元之智識程度、家庭經濟
    生活等一切情狀（原審卷第48頁），量處有期徒刑6月，並
    說明被告已將犯罪所得全數返還陳蘭芬，故不予宣告沒收及
    追徵（原判決係認如再予宣告沒收，有過苛之虞，而依刑法
    第38條之2第2項規定，不予宣告沒收及追徵，雖稍有未洽，
    然因結果並無不同，對判決不生影響，毋庸撤銷改判）。經
    核其認事用法均無違誤，量刑亦屬允當，應予維持。
　㈡被告提起上訴意旨略以：伊是向A男借款15萬元卻遭陷害，伊
    沒有詐騙陳蘭芬，不應判決有罪云云。然被告確有如事實欄
    一所載之加重詐欺及洗錢犯行，且上開「借錢」之抗辯何以
    要無足採等節，俱經本院逐一審認明確，業如前述。從而，
    被告空言否認犯罪提起上訴，無非係對於原判決已明白論斷
    說明之事項，猶執陳詞，再事爭執，其上訴為無理由，應予
    駁回。
據上論斷，應依刑事訴訟法第368條，判決如主文。
本案經檢察官賴心怡提起公訴，被告提起上訴後，檢察官洪威華
到庭執行職務。
中　　華　　民　　國　　111 　年　　2 　　月　　23　　日
                  刑事第二十一庭審判長法　官  林怡秀
                                      法　官  胡宜如
                                      法　官  劉元斐
以上正本證明與原本無異。
如不服本判決，應於收受送達後20日內向本院提出上訴書狀，其
未敘述上訴之理由者並得於提起上訴後20日內向本院補提理由書
（均須按他造當事人之人數附繕本）「切勿逕送上級法院」。
                                      書記官  陳靜雅
中　　華　　民　　國　　111 　年　　2 　　月　　23　　日
附錄：本案論罪科刑法條全文
中華民國刑法第339條之4
犯第339條詐欺罪而有下列情形之一者，處1年以上7年以下有期
徒刑，得併科1百萬元以下罰金：
一、冒用政府機關或公務員名義犯之。
二、三人以上共同犯之。
三、以廣播電視、電子通訊、網際網路或其他媒體等傳播工具，
    對公眾散布而犯之。
前項之未遂犯罰之。
洗錢防制法第14條
有第二條各款所列洗錢行為者，處7年以下有期徒刑，併科新臺
幣5百萬元以下罰金。
前項之未遂犯罰之。
前二項情形，不得科以超過其特定犯罪所定最重本刑之刑。